臺灣臺中地方法院刑事判決　　　　　　　94年度訴字第2791號
公　訴　人　台灣台中地方法院檢察署檢察官
被　　　告　庚○○
　　　　　　戊○○
上列被告因偽造文書等案件，經檢察官提起公訴（九十四年度偵
緝字第六九九、七００、七０三、七０四號），本院判決如下：
    主    文
庚○○行使偽造私文書，足以生損害於他人，處有期徒刑貳年。
戊○○共同連續意圖為自己不法之所有，以詐術使人將本人之物
交付，處有期徒刑捌月。
    犯 罪 事 實
一、庚○○於民國九十年八月間及九十一年十月間，自任會首分
    別邀集每會新台幣（下同）二萬元及三萬元之民間互助會，
    二互助會均採內標制，每會二萬元之互助會連同會首共三十
    一會，期間自九十年八月十五日起至九十二年十二月十五日
    止，於每月十五日，在台中市○○區○○路五十號庚○○住
    處開標；每會三萬元之互助會連同會首共二十七會，期間自
    九十一年十月十五日起至九十三年十二月十五日止，亦於每
    月十五日，在庚○○上開住處開標。詎庚○○竟未經張蘭英
    （現已改名丁○○）、辛○○之同意，冒用張蘭英名義加入
    該二萬元之互助會為會員，及冒用辛○○名義加入該三萬元
    之互助會為會員，並意圖為自己不法之所有，於九十年十二
    月十五日，在其上開住處開標該二萬元之互助會前，偽簽「
    張蘭英」之署名填寫標息三千七百元，而偽造該標單，持之
    行使參予競標，標取該二萬元之互助會，使己○○、丙○○
    等二十六名活會會員誤以為係張蘭英本人參加該互助會並標
    得會款，各交付會款一萬六千三百元予庚○○，足以生損害
    於遭冒名之張蘭英及己○○、丙○○等二十六名活會會員（
    冒用辛○○名義加入該三萬元之互助會為會員部分，則未冒
    用辛○○名義標會）。又庚○○與戊○○係夫妻關係，戊○○平日以駕駛計程車為業，庚○○則無固定收入，僅曾邀集
    互助會自任會首及買賣股票、簽賭六合彩。二人均明知其等
    財務狀況欠佳，收入並不足以支付大額借款及高額利息，仍
    基於意圖為自己不法所有之概括犯意聯絡（庚○○部分係承
    上概括犯意），由戊○○將其所有合作金庫銀行黎明分行（
    原為台中市第九信用合作社篤行分社）第七五三二號支票存
    款帳戶及台中市第二信用合作社南屯分社第五０三七之七號
    支票存款帳戶之支票、印章交予庚○○，於下列時間、地點
    ，以親友欠錢週轉或戊○○須錢購買計程車、過年須用錢等
    為藉口，簽發該二帳戶之支票，並誘以高額利息，連續向乙○○、己○○、丙○○、辛○○、張蘭英詐取金錢：（一）
    庚○○先於九十一年七月十五日，在其台中市○○區○○路
    五十號住處，向乙○○詐稱其親戚欠錢週轉，欲借用乙○○
    參加其為會首之互助會得標會款新台幣（下同）五十六萬元
    ，並誘以高額利息，使乙○○信以為真，將得標會款五十六
    萬元借予庚○○；庚○○另自九十一年十一月間起至九十二
    年三月中旬止，多次在其住處以其朋友或嫂嫂欠錢週轉為由
    ，向乙○○借款，仍誘以高額利息，再使乙○○陷於錯誤，
    陸續交付金錢，連同上開五十六萬元會款，庚○○合計向乙○○詐得約七百萬元，並簽發如附表壹所示戊○○為發票人
    之支票予乙○○，作為支付工具（支票金額含利息部分）。
    嗣支票屆期經乙○○提示均遭退票，庚○○、戊○○亦逃逸
    無蹤，乙○○始知受騙。（二）庚○○自九十一年六月間起
    至九十二年二月間止，多次前往台中市○○路八三號對面己○○經營之店面，以其朋友購買土地或其嫂嫂購買股票欠錢
    週轉為由，向己○○借款，並誘以高額利息，使己○○陷於
    錯誤，陸續交付約二百九十萬元予庚○○（最後一筆金額為
    四十五萬元），庚○○則簽發如附表貳所示戊○○為發票人
    之支票（支票金額含利息部分），交予己○○作為支付工具
    ，嗣支票屆期經己○○提示均遭退票，庚○○、戊○○亦逃
    逸無蹤，己○○始知受騙。（三）庚○○自九十一年十一、
    二月間起至九十二年二月十八日止，多次在其台中市○○區
    ○○路五十號住處，以其朋友、親戚欠錢週轉或過年須用錢
    為由，向丙○○借款，並誘以高額利息，使丙○○陷於錯誤
    ，陸續交付四百六十六萬六千七百五十元予庚○○或其子張
    詠翔，庚○○則交付如附表參所示戊○○、徐明智、游張淑
    茹為發票人之支票予丙○○，作為支付工具（最後一筆金額
    為二百萬元，其中徐明智、游張淑茹為發票人之支票，係由
    庚○○之子張詠翔交予丙○○，業經張詠翔取回），嗣支票
    屆期經丙○○提示均遭退票，庚○○、戊○○亦逃逸無蹤，
    丙○○始知受騙。（四）庚○○於九十二年二月十七日，打
    電話向辛○○詐稱其朋友需錢週轉，欲借用辛○○於九十二
    年二月十五日標得之互助會款五十七萬一千九百元，要求辛○○不要提示其所交付如附表肆所示之支票，使辛○○陷於
    錯誤而予應允，嗣辛○○遲至九十四年三月三十一日提示該
    支票遭退票，庚○○、戊○○亦逃逸無蹤，辛○○始知受騙
    。（五）庚○○於九十二年一月間某日，在其台中市○○區
    ○○路五十號住處，向張蘭英詐稱戊○○欲換新計程車須用
    錢，使張蘭英信以為真，分別於九十二年一月二十八日及九
    十二年二月二十八日交付二十萬元及三十萬元予庚○○，庚○○則支付張蘭英二千元之利息，並簽發如附表伍所示戊○○為發票人之支票予張蘭英，作為支付工具，嗣支票屆期經
    張蘭英提示均遭退票，庚○○、戊○○亦逃逸無蹤，張蘭英
    始知受騙。
二、案經乙○○、己○○、丙○○、辛○○、張玉蘭訴由台灣台
    中地方法院檢察署檢察官偵查起訴。
    理    由
一、訊據被告庚○○固坦承於九十年八月間及九十一年十月間，
    自任會首分別邀集每會二萬元及三萬元之民間互助會，二互
    助會均採內標制，每會二萬元之互助會連同會首共三十一會
    ，期間自九十年八月十五日起至九十二年十二月十五日止，
    於每月十五日，在其台中市○○區○○路五十號住處開標；
    每會三萬元之民間互助會連同會首共二十七會，期間自九十
    一年十月十五日起至九十三年十二月十五日止，亦於每月十
    五日，在其上開住處開標，且未經告訴人張蘭英、辛○○之
    同意，冒用告訴人張蘭英名義加入該二萬元之互助會為會員
    ，及冒用告訴人辛○○名義加入該三萬元之互助會為會員，
    並於九十年十二月十五日，在其上開住處開標該二萬元之互
    助會前，偽簽「張蘭英」之署名填寫標息三千七百元，而偽
    造該標單，持之行使標得該二萬元之互助會，復持附表壹、
    貳、參、肆、伍所示之支票，向告訴人乙○○、己○○、丙○○、辛○○、張蘭英借款等情。惟與被告戊○○均否認其
    餘詐欺取財犯行，被告庚○○辯稱伊向乙○○、己○○、丙○○、辛○○、張蘭英借款，借款期限二個月至一年不等，
    每十萬元每月並支付二千四百元之利息，當時伊沒有工作，
    伊又將借得款項轉借予張馨月，乙○○、己○○、丙○○、
    辛○○、張蘭英均知伊將借款轉借予張馨月，後來張馨月跑
    掉，所有伊交付乙○○、己○○、丙○○、辛○○、張蘭英
    之支票才未兌現，伊沒有詐欺意思云云；被告戊○○辯稱伊
    自七十三年起即中風，右手沒有辦法活動，家裡財務均交伊
    妻庚○○處理，所以才將伊所有合作金庫銀行黎明分行（原
    為台中市第九信用合作社篤行分社）及台中市第二信用合作
    社南屯分社支票存款帳戶之存摺、印章交予庚○○處理，伊
    不知庚○○簽發附表壹、貳、參、肆、伍所示之支票，也不
    知庚○○向乙○○、己○○、丙○○、辛○○、張蘭英借多
    少錢，伊原係以駕駛計程車為業，庚○○沒有工作云云。然
    查上揭犯罪事實，業據告訴人即證人乙○○、己○○、丙○○、辛○○、張蘭英指訴綦詳，並有附表壹、貳、參、肆、
    伍所示被告戊○○為發票人之支票、退票理由單影本（不含
    附表參所示徐明智、游張淑茹為發票人之支票，該二張支票
    業經被告庚○○、戊○○之子張詠翔取回）、前開被告庚○○為會首每會各二萬元及三萬元之互助會簿影本、合作金庫
    銀行黎明分行九十四年六月六日合金黎字第０九四０００二
    六五二號函附被告戊○○所有第七五三二號支票存款帳戶交
    易明細表、台中市第二信用合作社九十四年九月十九日中二
    信總字第七一九號函附被告戊○○所有第五０三七之七號支
    票存款帳戶交易明細表在卷可稽。依該合作金庫黎明分行函
    所載，被告戊○○所有第七五三二號支票存款帳戶自九十二
    年三月二十八日即拒絕往來，拒絕往來退票紀錄達五十次，
    另依該台中市第二信用合作社函所載，被告戊○○所有第五
    ０三七之七號支票存款帳戶自九十二年三月六日起即開始退
    票，九十二年三月二十八日拒絕往來。被告庚○○自承其向
    告訴人乙○○、己○○、丙○○、辛○○、張蘭英借款，每
    十萬元每月支付二千四百元之利息，該期間僅曾邀集互助會
    自任會首及買賣股票、簽賭六合彩，並未從事其他工作，被
    告戊○○則自承該期間其係以駕駛計程車為業，被告庚○○
    沒有工作，且被告庚○○於九十年十二月十五日，即偽簽告
    訴人張蘭英之署名填寫標息三千七百元，而偽造該標單，持
    之行使標得該二萬元之互助會，收取告訴人己○○、丙○○
    等二十六名活會會員每人一萬六千三百元之會款，顯見被告
    庚○○、戊○○之財務狀況欠佳，收入並不足以支付大額借
    款及高額利息，竟仍持附表壹、貳、參、肆、伍所示之支票
    向告訴人乙○○、己○○、丙○○、辛○○、張蘭英借款，
    金額高達一千五百餘萬元，退票前復借取大額款項，嗣支票
    屆期經提示均遭退票，自難謂無不法所有意圖。次查被告戊○○與被告庚○○親為夫妻關係，明知被告庚○○並無其他
    收入，仍長時間將其所有上述合作金庫銀行黎明分行及台中
    市第二信用合作社南屯分社之支票存款帳戶及印章交予被告
    庚○○使用，倒債後又共同逃逸無蹤，顯然對被告庚○○簽
    發該二帳戶之支票，向告訴人乙○○、己○○、丙○○、辛○○、張蘭英借取大量金錢一事知之甚詳。參以被告庚○○
    所提張馨月簽發之支票影本，其面額合計僅一百八十七萬餘
    元（縱認被告庚○○曾將借得款項轉借予張馨月，金額亦僅
    一百八十七萬餘元，與被告庚○○向告訴人乙○○、己○○
    、丙○○、辛○○、張蘭英所借款項差距極大）；告訴人乙○○並指稱被告庚○○向伊借款及交付支票時，被告戊○○
    雖不在場，但伊至被告庚○○住處時，被告戊○○有時在場
    ，被告庚○○曾向伊說她房子有很多棟，賣掉房子至少有一
    千多萬元，保證會還錢等語；告訴人己○○指稱借款時被告
    戊○○雖不在場，但簽發被告戊○○之支票，會錢大部分由
    被告庚○○收取，被告戊○○也收過會錢等語；告訴人丙○○指稱被告庚○○向伊借款時，被告戊○○有時在場，有時
    不在，張詠翔持徐明智、游張淑茹之支票向伊借款時，被告
    戊○○說沒有關係，要伊將款項借予張詠翔等語；被告辛○○指稱被告戊○○曾向伊收取二萬元互助會之會款，開標時
    被告戊○○有時在場等語；告訴人張蘭英指稱被告庚○○交
    伊支票時，被告戊○○在客廳看電視，另被告庚○○要伊先
    不要提示九十二年三月十日期之支票時，被告戊○○也在場
    等語，益徵被告庚○○、戊○○互有利用附表壹、貳、參、
    肆、伍所示之支票，向告訴人乙○○、己○○、丙○○、辛○○、張蘭英詐取金錢之犯意聯絡及行為分擔，被告庚○○
    、戊○○所辯無非飾卸之詞，不足採信，其等犯行均堪認定
    。
二、核被告庚○○、戊○○所為，均係犯刑法第三百三十九條第
    一項之詐欺取財罪；被告庚○○另犯同法第二百十六條、第
    二百十條之行使偽造私文書罪。被告庚○○、戊○○利用附
    表壹、貳、參、肆、伍所示之支票，向告訴人乙○○、己○○、丙○○、辛○○、張蘭英詐取金錢，觸犯詐欺取財罪部
    分，二人間有犯意聯絡及行為分擔，皆為共同正犯。被告庚○○於標單上偽造「張蘭英」署名部分，係偽造私文書之階
    段行為，另偽造私文書之低度行為，已為行使之高度行為所
    吸收，均不另論罪。又被告庚○○冒用告訴人張蘭英名義標
    取該二萬元互助會之會款部分，使告訴人己○○、丙○○等
    二十六名活會會員均陷於錯誤，各交付會款一萬六千三百元
    ，係以一行為觸犯數詐欺取財罪名，為想像競合犯，應從一
    重之詐欺取財罪處斷。再被告庚○○、戊○○先後多次詐欺
    取財犯行，時間緊接，犯罪構成要件相同，顯係基於概括犯
    意反覆為之，為連續犯，應論以一詐欺取財罪，依法加重其
    刑。而被告庚○○所犯詐欺取財及行使偽造私文書罪間，有
    方法結果之牽連關係，應從一重之行使偽造私文書罪處斷。
    爰分別審酌被告庚○○、戊○○均無前科紀錄，二人向告訴
    人乙○○、己○○、丙○○、辛○○、張蘭英詐得款項達一
    千五百餘萬元，被告庚○○另詐取該二萬元互助會之二十六
    名活會會員各一萬六千三百元，事後迄未賠償損害，被告戊○○係提供其所有支票予被告庚○○從事詐財，及其等犯罪
    動機、目的、手段、所生危害、犯罪後態度等一切情狀，各
    處以如主文所示之刑。至於被告庚○○冒用告訴人張蘭英名
    義競標而偽造之標單，其供承業已撕毀丟棄，顯已滅失，該
    標單上偽造之「張蘭英」署名，自無庸再予諭知沒收，併予
    敘明。
三、公訴意旨略以：被告庚○○邀集前開三萬元之互助會，冒用
    告訴人辛○○名義為會員，以此詐術使告訴人丙○○、己○○、張蘭英等會員陷於錯誤，而付出死會或活會會款，且被
    告庚○○邀集之前開二萬元及三萬元之互助會，進行至九十
    二年三月二十日，即因被告庚○○已無資力支付得標會員會
    款，而無故倒會，致積欠告訴人乙○○會款十八萬元、告訴
    人己○○會款一百七十四萬元及告訴人丙○○會款七十六萬
    元，因認被告庚○○此部分亦涉有刑法第三百三十九條第一
    項之詐欺取財罪嫌等語。經查被告庚○○冒用告訴人辛○○
    名義加入前開三萬元之互助會為會員，迄未進而冒用告訴人
    辛○○之名義標取會款，被告庚○○仍須繳交其冒用告訴人
    辛○○名義為會員部分之會款予得標會員，該互助會之活會
    及死會會員繳交會款，係基於會員之身分為之，並不因被告
    庚○○有無冒用告訴人辛○○名義加入該三萬元之互助會，
    而有所不同，被告庚○○既未進而冒用告訴人辛○○名義標
    取會款，自難認該互助會之活會及死會會員付出活會或死會
    會款，係因被告庚○○冒用告訴人辛○○名義為會員所致。
    且前開二萬元之互助會期間，係自九十年八月十五日起至九
    十二年十二月十五日止，至公訴人所指被告庚○○倒會前，
    已開標二十一次（不計第一次由會首即被告庚○○收取部分
    ），另前開三萬元之互助會期間，係自九十一年十月十五日
    起至九十三年十二月十五日止，至公訴人所指被告庚○○倒
    會前，亦已開標五次（不計第一次由會首即被告庚○○收取
    部分），依常情，被告庚○○苟具有不法所有意圖，應會於
    該三萬元互助會倒會前，即時冒用被告辛○○名義競標取得
    會款，並無任何證據足資證明被告庚○○初邀該二萬元及三
    萬元之互助會時，即具有不法所有意圖，此部分自不能令其
    負詐欺取財罪責。而公訴人認被告庚○○此部分行為，與其
    前開有罪部分，有連續犯或牽連犯之裁判上一罪關係，故不
    另為無罪之諭知。
據上論斷，應依刑事訴訟法第二百九十九條第一項前段，刑法第
二十八條、五十六條、第二百十六條、第二百十條、第三百三十
九條第一項、第五十五條，罰金罰鍰提高標準條例第一條前段，
判決如主文。
本案經檢察官甲○○到庭執行職務。
中　　華　　民　　國　　94　　年　　11　　月　　29　　日
                  台灣台中地方法院刑事第八庭
                        審判長法  官  朱光國
                              法  官  洪俊誠
                              法  官  鍾堯航
附表壹：
編號 付款人     發票人  發票日     金額      支票號碼
1    台中市第二 戊○○  92年3月00  000000    CM0000000
     信用合作社         日
     南屯分社
2    同上       同上    92年3月25  7200      CM0000000
                        日
3    同上       同上    92年3月00  0000000   CM0000000
                        日
4    同上       同上    92年4月5日 214400    CM0000000
0    同上       同上    92年4月00  00000     CM0000000
                        日
6    同上       同上    92年4月00  000000    CM0000000
                        日
7    同上       同上    92年4月00  000000    CM0000000
                        日
8    同上       同上    92年4月00  00000     CM0000000
                        日
9    同上       同上    92年5月5日 209600    CＺ0000000
00   合作金庫銀 同上    92年5月6日 200000    JP0000000
     行黎明分行
11   台中市第二 同上    92年5月00  00000     CM0000000
     信用合作社         日
     南屯分社
12   同上       同上    92年5月00  000000    CM0000000
                        日
13   同上       同上    92年5月00  000000    CM0000000
                        日
14   同上       同上    92年6月5日 204800    CM0000000
                        日
15   同上       同上    92年6月00  000000    CM0000000
                        日
16   同上       同上    92年6月00  000000    CM0000000
                        日
17   同上       同上    92年7月5日 200000    CＺ0000000
00   同上       同上    92年7月00  000000    CM0000000
                        日
19   同上       同上    92年7月00  000000    CM0000000
                        日
20   同上       同上    92年8月00  000000    CM0000000
                        日
21   同上       同上    92年8月00  000000    CM0000000
                        日
22   同上       同上    92年9月00  000000    CM0000000
                        日
23   同上       同上    92年9月00  000000    CM0000000
                        日
24   同上       同上    92年10月0  000000    CM0000000
                        0日
25   同上       同上    92年10月0  000000    CM0000000
                        0日
26   同上       同上    92年11月0  000000    CM0000000
                        0日
27   同上       同上    92年10月0  000000    CM0000000
                        0日
28   同上       同上    92年12月0  000000    CM0000000
                        0日
29   同上       同上    92年12月0  000000    CM0000000
                        0日
30   同上       同上    93年1月00  000000    CM0000000
                        日
31   同上       同上    93年2月00  000000    CM0000000
                        日
32   同上       同上    93年3月00  000000    CM0000000
                        日
33   同上       同上    93年4月00  000000    CM0000000
                        日
34   同上       同上    93年5月00  000000    CM0000000
                        日
附表貳：
編號 付款人     發票人  發票日     金額      支票號碼
1    台中市第二 戊○○  92年3月7日 200000    CM0000000
     信用合作社
     南屯分社
2    合作金庫銀 同上    92年3月00  000000    JP0000000
     行黎明分行         日
3    台中市第二 同上    92年3月00  00000     CM0000000
     信用合作社         日
     南屯分社
4    合作金庫銀 同上    92年3月00  000000    JP0000000
     行黎明分行         日
5    台中市第二 同上    92年3月25  7200      CM0000000
     信用合作社         日
     南屯分社
6    同上       同上    92年3月25  4800      CM0000000
                        日
7    合作金庫銀 同上    92年3月00  000000    JP0000000
     行黎明分行         日
8    同上       同上    92年3月00  000000    JP0000000
                        日
9    台中市第二 同上    92年3月00  000000    CM0000000
     信用合作社         日
     南屯分社
10   合作金庫銀 同上    92年4月7日 100000    JP0000000
     行黎明分行         日
11   台中市第二 同上    92年4月18  7200      CM0000000
     信用合作社         日
     南屯分社
12   同上       同上    92年4月00  000000    CM0000000
                        日
13   合作金庫銀 同上    92年4月00  000000    JP0000000
     行黎明分行         日
14   台中市第二 同上    92年4月25  7200      CM0000000
     信用合作社         日
     南屯分社
15   合作金庫銀 同上    92年4月00  000000    JP0000000
     行黎明分行         日
16   台中市第二 同上    92年4月25  4800      CM0000000
     信用合作社         日
     南屯分社
17   同上       同上    92年5月00  000000    CM0000000
                        日
18   合作金庫銀 同上    92年5月00  000000    JP0000000
     行黎明分行         日
19   台中市第二 同上    92年5月25  7200      CM0000000
     信用合作社         日
     南屯分社
20   同上       同上    92年5月25  4800      CM0000000
                        日
21   同上       同上    92年6月00  000000    CM0000000
                        日
22   同上       同上    92年6月00  000000    CM0000000
                        日
附表參：
編號 付款人     發票人  發票日     金額      支票號碼
1    台中市第二 戊○○  92年3月00  000000    CM0000000
     信用合作社         日
     南屯分社
2    同上       同上    92年4月6日 300000    CM0000000
0    同上       同上    92年4月6日 700000    CM0000000
0    同上       同上    92年4月00  000000    CM0000000
                        日
5    同上       同上    92年4月00  000000    CM0000000
                        日
6    合作金庫銀 同上    92年5月5日 300000    JP0000000
     行黎明分行
7    同上       同上    93年2月00  000000    JP0000000
                        日
8    不詳       徐明智  不詳       300000    UA0000000
0    不詳       游張淑  不詳       46750     HK0000000
                如
附表肆：
編號 付款人     發票人  發票日     金額      支票號碼
1    合作金庫銀 戊○○  92年2月00  000000    JP0000000
     行黎明分行         日
附表伍：
編號 付款人     發票人  發票日     金額      支票號碼
1    合作金庫銀 戊○○  92年3月00  000000    JP0000000
     行黎明分行         日
2    台中市第二 同上    92年3月00  000000    CM0000000
     信用合作社         日
     南屯分社
上正本證明與原本無異。
如不服本判決，應於送達後十日內向本院提出上訴狀（須附繕本
），上訴於台灣高等法院台中分院。
                              書記官  葉泰濃
中　　華　　民　　國　　94　　年　　11　　月　　29　　日
附錄論罪科刑法條
刑法第二百十六條：
行使第二百十條至第二百十五條之文書者，依偽造、變造文書或
登載不實事項或使登載不實事項之規定處斷。
刑法第二百十條：
偽造、變造私文書，足以生損害於公眾或他人者，處五年以下有
期徒刑。
刑法第三百三十九條第一項：
意圖為自己或第三人不法之所有，以詐術使人將本人或第三人之
物交付者，處五年以下有期徒刑、拘役或科或併科一千元以下罰
金。
